臺灣臺中地方法院民事判決　九十三年度保險字第四九號
　　原　　　告　乙○○
　　被　　　告　華南產物保險股份有限公司台中分公司
　　法定代理人　丙○○
　　訴訟代理人　甲○○
右當事人間請求給付保險金事件，本院於民國九十三年十二月十日言詞辯論終結，判
決如左：
    主      文
原告之訴駁回。
訴訟費用由原告負擔。
    事實及理由
壹、原告主張：原告之夫程廣復生前於民國（下同）九十二年六月六日依強制汽車責
    任保險法第四條規定以其所有之車號ＩＷＲ－２８９號機車向被告投保強制汽車
    責任保險，保險期間自同年六月二十三日起至九十四年六月二十三日止，為期二
    年。嗣被保險人程廣復不幸於九十二年七月十三日零時許騎乘上開機車外出，行
    經台中縣大雅鄉○○村○○○路永和路口遭一不詳車號之自小客車碰撞後拖行數
    公尺至附近之便利商店前，經送醫急救後不治宣告死亡。則依上開保險契約，被
    告負有給付原告保險金新臺幣（下同）一百四十萬元之義務，因肇事汽車逃逸，
    財團法人汽車交通事故特別補償基金（下稱特別補償基金）依強制汽車責任保險
    法第三十九條扣除社會保險後，業已給付原告補償金七十二萬八千元，則被告就
    其餘額六十七萬二千元，仍負有給付義務，爰依保險契約之約定，請求被告給付
    等語。並聲明：被告應給付原告六十七萬二千元，及自九十二年七月十八日起至
    清償日止，按年息百分之五計算之利息。
貳、被告則以：本件車禍之經過，係被害人程廣復於上揭時地行走於台中縣大雅鄉○
    ○○路、永和路口時，遭一不詳車號之自小客車碰撞後拖行致傷重不治死亡，則
    程廣復既非騎乘被保險之機車發生交通事故，應不在保險契約之理賠範圍，且程
    廣復雖強制汽車責任保險之被保險人，然依保險法第九十條規定及責任保險之概
    念立論，責任保險人之責任乃在於被保險人對於第三人應負賠償責任而受賠償之
    請求時，應負賠償之責，強制汽車責任保險法雖賦予被害人直接請求權，然仍不
    能跳脫責任保險之概念，則本件程廣復並非肇事者而為被害人，依法應由肇事逃
    逸之車輛所投保之強制保險人負擔賠償責任，但該車輛無法查究，只得依法由特
    別補償基金補償之，本件被告已受該基金之委託代為給付原告七十二萬八千元，
    原告誤向被告提起本訴，顯係誤會，其請求為無理由等語資為抗辯。並聲明：原
    告之訴駁回。
參、本件經兩造協議整理爭點後，其不爭執及爭執事項如次：
一、兩造不爭執事項：
  (一)被害人程廣復於上揭時地因遭不詳車號之自小客車碰撞，因車禍意外導致死亡。
  (二)被害人程廣復以其所有之車號ＩＷＲ－２８９號機車向被告投保強制汽車責任保
    險，於保險期間內發生上開車禍。
  (三)因本件車禍肇事者逃逸無法查究，特別補償基金於扣除勞工保險給付後，委託被
    告將七十二萬八千元之補償金匯入原告帳戶。
二、兩造爭執事項：
  (一)被害人程廣復究係騎乘機車或係徒步行走時遭車輛碰撞導致死亡？是否影響被告
    之給付責任？
  (二)原告向被告請求死亡給付一百四十萬元減特別補償基金補償之七十二萬八千元，
    其餘不足之理賠金額六十七萬二千元，是否有理由？
肆、本院之判斷：
一、按強制汽車責任保險法係採責任保險法制，其立法之目的，一方面在使汽車交通
    事故之受害人得直接請求保險賠償給付，迅速獲得保障，另方面使加害人依法應
    負賠償責任，而受賠償之請求時，得因有保險契約之保障，而在限度之金額內免
    其責任，責任保險人之義務在於代替被保險人向第三人賠償。職是，強制汽車責
    任保險法之保險人於被保險人駕駛被保險汽（機）車發生交通事故，致第三人傷
    殘死亡，始負保險賠償給付義務，如被保險人並無致第三人傷殘死亡而係本身傷
    殘死亡，應負賠償給付義務者，乃為肇事者之責任保險公司，並非投保之責任保
    險公司。又按本法所稱加害人係指汽車交通事故之行為人，受害人係指因汽車交
    通事故遭致體傷、殘廢或死亡之人，強制汽車責任保險法第九條定有明文，查本
    件被害人程廣復係因遭不詳車號之自小客車碰撞，因車禍意外導致死亡，此有臺
    中縣警察局豐原分局道路交通事故證明書及現場圖、臺灣臺中地方法院檢察署相
    驗屍體證明書各一份、現場照片十幀、原告提出之照片二幀附卷可稽，且為兩造
    所不爭執，自堪信為真正。則依前開說明，本件對於被告而言，不論被害人程廣
    復係騎乘機車被撞或係徒走時被撞，被害人程廣復乃受害人，而非致他人傷殘死
    亡之人，故就被害人程廣復之車禍死亡，並非被告承保之強制汽車責任保險之保
    險範圍，依法被告並不負保險賠償給付義務。
二、承上，本件對於被害人程廣復之車禍死亡，應負強制責任保險賠償責任者，應為
    該肇事之不詳車號自小客車之責任保險人並非被告。惟因本件肇事者無法查究，
    原告自無從向肇事者之保險人請求給付保險金，然依強制汽車責任保險法第三十
    八條第一項第一款規定：汽車交通事故發生時，受害人或其繼承人因肇事汽車無
    法查究，未能依本法規定向保險人請求給付保險金者，得在相當於本法規定之保
    險金額範圍內，向特別補償基金請求補償。而受害人或其繼承人已自加害人或汽
    車所有人獲有賠償或自社會保險獲有給付者，特別補償基金於補償時，應扣除之
    ，同法第三十九條第三項亦定有明文。故而，本件特別補償基金即依上開法條規
    定，於扣除被害人程廣復之社會保險（勞工保險）給付後，委託被告補償原告七
    十二萬八千元，此有原告之活期儲蓄存款存摺明細影本、特別補償基金九十二年
    十月二十三日函（本院卷第二四頁）、特別補償基金歸墊付明細表（本院卷第五
    一頁）各一份在卷可參，原告主張上開七十二萬八千元係由被告匯入其帳戶，該
    金額應為被告依強制汽車責任保險法第三十三條給付之暫時性保險金，堪認被告
    自認對於本件車禍事故負有保險給付義務云云，顯係誤會，自無足採。
三、綜上所述，本件就被害人程廣復之車禍死亡，並非被告承保之強制汽車責任保險
    之保險範圍，被告並不負保險賠償給付義務，原告主張依保險契約之法律關係，
    請求被告給付六十七萬二千元及其法定遲延利息（死亡給付一百四十萬元減特別
    補償基金補償之七十二萬八千元等於六十七萬二千元），自屬無據，應予駁回。
四、另本件就被害人程廣復之車禍死亡，並非被告承保之強制汽車責任保險之保險範
    圍，被告並不負保險賠償給付義務已如前述，至於被害人程廣復究係騎乘機車或
    係徒步行走時遭車輛碰撞導致死亡？仍無從改變被害人程廣復乃受害人，而非致
    他人傷殘死亡之人，並非被告承保之強制汽車責任保險範圍之事實，本院自得不
    予審究。又證人楊晨智雖到庭證稱：伊看到被害人程廣復之機車不在停車場，一
    定是騎機車出去等語，以及原告另聲請訊問證人李承璋、高榮紅、江孟哲欲證明
    被害人程廣復係遭一車號不明之小客車碰撞後並拖行等情，因本件事證已臻明確
    ，本院審酌上情核與判決結果無影響，爰不予調查，附此敘明。
伍、訴訟費用負擔之依據：民事訴訟法第七十八條。
中　　　華　　　民　　　國　　九十三　　年　　 十二 　　月　　二十四　　日
                                        臺灣臺中地方法院民事第三庭
~B審判長法　官　張瑞蘭
~B　　　法　官　許石慶
~B　　　法　官　洪堯讚
右為正本係照原本作成
如對本判決上訴，須於判決送達後廿日內向本院提出上訴狀
中　　　華　　　民　　　國　　九十三　　年　　 十二 　　月　　二十四　　日
~B法院書記官
